臺灣高等法院刑事判決　　　　　　　　　　　　　九十一年度上易字第二七一六號
　　上　訴　人　臺灣基隆地方法院檢察署檢察官
　　被　　　告　乙○○
右上訴人因被告違反臺灣地區與大陸地區人民關係條例案件，不服臺灣基隆地方法院
八十九年度訴字第八０八號，中華民國九十一年八月十四日期第一審判決（起訴案號
：臺灣基隆地方法院檢察署八十九年度偵字第四七七七號、八十九年度偵緝字第二六
五號）提起上訴，本院判決如左：
    主  文
原判決關於乙○○被訴違反臺灣地區與大陸地區人民關係條例部分撤銷。
乙○○違反中華民國船舶，非經主管機關許可，不得航行至大陸地區之規定，處有期
徒刑伍月，如易科罰金，以參佰元折算壹日。
    事  實
一、乙○○曾於民國（下同）八十三年間因懲治走私條例案件，於八十四年十二月二
    十六日，經臺灣基隆地方法院判處有期徒刑一年二月（於八十五年二月八日確定
    ），緩刑四年；於八十八年間復因犯懲治走私條例罪，經本院於八十九年十一月
    十七日判處有期徒刑一年二月，其提起上訴後，經最高法院於九十年二月八日判
    決上訴駁回而告確定，其執行時間應至九十一年四月十日止（均不成立累犯）。
二、乙○○經前開緩刑之判決後，仍不知悔改，其係「羿虹一號」漁船船長，明知未
    經主管機關之許可，不得航行至中國大陸地區，竟於八十六年六月七日至十日之
    間，由高雄市前鎮漁港出發，藉由捕魚工作之便，自行駕駛該漁船，至大陸地區
    福建省平潭縣某處漁港停泊上岸。
三、案經基隆市警察局移送臺灣基隆地方法院檢察署檢察官偵查起訴。
    理  由
一、訊據被告乙○○，對於右開時間，擔任「羿虹一號」漁船船長，由高雄市前鎮漁
    港出發，駕駛該漁船至中國大陸福建省平潭縣某處漁港停泊後上岸之事實供認不
    諱，並經證人即該漁船船員丙○○供證屬實，核與移送情節相符，應堪徵信。惟
    被告乙○○矢口否認犯罪，辯稱：因為漁船之主機故障而被拖到大陸的漁港，伊
    為顧及船員之安全，故停泊在大陸之漁港，大陸之工廠有開證明給伊，因為時間
    經過很久了，該證明已經爛掉等詞。
三、本院查：
（一）本件被告乙○○對於前開「羿虹一號」漁船為何前往大陸之原因及該漁船如何
      駛至大陸暨機械故障有何證明各情，前後所供不一，難予採信，其歷次供述之
      內容如左：
  (1)、於八十八年十二月五日在警訊時供稱：「．．．，因機械故障所以靠泊大陸福
      建省松下港修理，又因涉嫌走私被當地公安查獲，羿虹一號被扣押所以無法返
      回台灣，所以滯留大陸將近三年。」（參見八十八年度偵字第六九二六號偵查
      卷第五、六頁），其供述係因「機械故障」所以靠泊福建省松下港修理。
  (2)、於八十九年九月二十七日檢察官偵查時供稱：「是老闆吳聰行叫我們將船開至
      大陸平潭加油，丙○○是輪機長因當時機倉有故障。」、「當時是聽老闆的話
      且船故障，吳聰行聽說已過世，他與甲○○是兄弟．．．。」云云（參見八十
      九偵三七四一號第三十頁背面），其改稱係老闆吳聰行指示航行至大陸「加油
      」，且「機械亦故障」。
  (3)、於八十九年十一月八日檢察官偵訊時，供稱：「是吳聰行叫我開過去，且機械
      故障，沒辦法開回台灣。」、「（何處故障？）不清楚，無法證明。」、「（
      船故障有無回報台灣？）沒有。」云云（參見同前卷第四十二頁），其所稱吳
      聰行叫伊將船開去大陸及機械故障之理由雖與先前所述相同，但復稱「何處故
      障不清楚」，且又稱「沒有回報台灣」，則顯與常理有違。
  (4)、於九十一年七月二十二日原審法院調查時，供稱：「因船在外海機械故障，被
      大陸漁船拖回去修，現已報廢。」（參見八十九訴八○八號第一三○頁）；於
      九十一年七月三十一日原審審理時，供稱：「當時船壞掉，船被拉過去，並非
      直接去福建省。」云云（參見八十九訴八○八號第一四二頁），其改稱該漁船
      係由他船拖救至大陸，核與其前供之自行開往之詞相左。
  (5)、於九十一年十月十六日本院調查時供稱：「因為漁船故障而被拖到大陸的漁港
      。」、「（漁船的什麼地方壞了？）主機壞了‧」、「（當時你的漁船故障，
      是如何故障？）我只知道是機器故障。」、「（漁船主機故障有何證據？）大
      陸的工廠有開證明給我，因為時間經過很久了，該證明已經爛掉了。」、「（
      後來漁船有無修理好？）有，後來老闆吳聰行死了，船在大陸被拍賣掉。」云
      云；於九十一年十一月五日本院審理時供稱：「船舶故障的證明文件因為事隔
      經年，已經爛掉無法提出。」、「船的機械故障，為了船員的安全，所以停泊
      在大陸的漁港。」等語（參見本院卷），按被告對於船舶機械故障之證明，於
      八十九年十一月八日檢察官偵查中係供稱：「（何處故障？）不清楚，無法證
      明。」，嗣卻改稱：「大陸之工廠有開證明，但已經爛掉了」，顯係事後飾卸
      之詞，難予採信。
（二）證人即該漁船之輪機長丙○○於歷次警訊、檢察官偵查、及本院調查中之供證
      ，亦與被告所供不符，益見被告乙○○所辯之不實：
  (1)、依證人於警訊及檢察官偵查中之供證，該漁船所以會駛往大陸，係因該漁船老
      闆吳聰行以大陸之漁船用油較便宜，因此指示前往大陸加油，其詳如左：
    、丙○○於八十九年九月八日警訊時，供證：「（你如何偷渡至大陸？）若是
        我沒記錯，在八十六年六月七日左右船長乙○○，船員甲○○、黃雙梅和我
        等四人，駕駛羿虹壹號漁船由高雄市前鎮漁港出港，老闆吳聰行隔兩天通知
        船長將船開至大陸平潭加油，等了三天左右老闆不知因何案在台被捕，公司
        人員命船員在平潭繼續等待，．．．，到了十二月底左右老闆兒子匯錢給我
        們加油並叫船長將船開回來，但不知何故在大陸平潭東澳港報關並繳交停港
        費時，被四、五個公安以預謀犯罪將我們逮捕，把我們扣留了五個多月，船
        也被扣留，然後老闆出獄後也前往大陸處理羿虹壹號被扣之一事，老闆不服
        提起上訴，但等了半年左右也沒結果，然後船也被沒收，．．．，我們只好
        一直停留在大陸．．．。」云云（參見八十九偵三七四一號第五、六頁）；
    、丙○○於八十九年九月十日警訊時，供證：「．．．因我隨船至大陸沿海捕
        魚，因漁船油料不夠，經公司同意至大陸加油後，因公司經濟困難付不出油
        料費，所以在大陸停留了二年五個月．．．。」（八十九偵緝字第二六五號
        第三頁）。
    、於同日檢察官偵訊時，供證：「我是八十六年六月七日自台灣高雄搭羿虹一
        號漁船出港捕魚，乙○○是船長，我是輪機長，船開出去三天，老闆在台灣
        出事被逮捕，叫我們在當地等待．．」、「（八十六年出港做何事？）出港
        捕魚。，因台灣油料太貴，出港時就沒有加很多油，直到大陸去加油以節省
        開支，當時有提出意見不可以到大陸，但老闆要我們共體公司的困難，到大
        陸加油較便宜。」（八十九偵字第三四七一號卷第十二頁、第十三頁）
    、於八十九年九月十日在檢察官偵訊時，又供證：「我是八十六年六月七日自
        台灣高雄搭羿虹壹號漁船出海捕魚，乙○○是船長，我是輪機長．．」、「
      （八十六年出港時欲作何事？）出港捕魚，因台灣油料太貴，出港的時候就
        沒有多的油，直到大陸去加油以節省支出，．．．，到大陸加油較便宜。」
        （參見八十九偵三七四一號偵查卷第二十五頁、第二十六頁頁）。
        可知發航時，即有航行至大陸之準備。
  (2)、按證人丙○○固指陳係老闆吳聰行指示前往大陸加油，惟因吳聰行業已死亡，
      以致無法查證是否確係出之吳聰行之指示，但依該證人所述各情，仍可佐證被
      告乙○○係有意自行將船駛往大陸，故仍難予解免其應負之刑責。至於當時另
      在船上之輪機長丙○○及船員甲○○、黃雙梅，因係聽命於船長，對於船應駛
      往何處並無指揮、自主之權限，且經查亦無積極證據足證其等與被告乙○○就
      本件犯行有犯意聯絡及行為分擔，自不能一併論以共同正犯，附此敘明。
（三）證人丙○○於八十九年九月二十七日檢察官偵訊時，翻異前詞，改稱：「（為
      何將船開到大陸？）．．．當時船艙因冷氣管故障，臭味太重，我依船長指示
      ，停靠大陸修復並順便加油，因吳聰行後來被查到收押，沒人寄錢過來加油，
      只好繼續停留在大陸。」云云（參見八十九偵三七四一號偵查卷第三十頁背面
）；於九十一年十月十六日本院調查中復改證稱：「（八十六年六月七日至十
      日間羿虹一號漁船由高雄市前鎮漁港出發，你是否也在船上，後來該船駛至中
      國大陸福建省平潭縣的漁港停泊上岸？）有。我有與乙○○一同出海，因為漁
      船的主機發生故障，被大陸的漁船拖到大陸的漁港去。」、「（漁船是什麼東
      西壞掉？）動力搖筏壞掉，因而機器不能發動。」等語（參見本院卷第二十六
      頁、第二十七頁），以附合被告乙○○所為：「機械故障」之供述，惟查證人
      丙○○於八十九年九月二十七日偵查中所稱：「當時船艙因冷氣管故障，臭味
      太重」云云，不惟與其在本院調查中所供：「主機發生故障」、「動力搖筏壞
      掉，因而機器不能發動」之情形殊異，且其於本院調查中復稱：「（是否冷氣
      管壞掉？）最主要是主機壞掉，如果是冷氣機的冷媒壞掉，我們可以自己修理
      。」等詞（參見本院卷第二十六頁、第二十七頁），按證人丙○○前後供證不
      一，案重初供，且其於最初之警訊及檢察官在八十九年九月二十七日（不含）
      以前之供證，連續多次為「老闆吳聰行指示至大陸加油」之事實較為一致，自
      較為可採，其自八十九年九月二十七日檢察官偵查中及本院調查時所為之供證
      ，顯係欲迴護該漁船老闆吳聰行及被告乙○○之詞，自無足採。
四、綜上所述，被告乙○○委有右開不法情事，應堪徵信，其所辯顯係事後諉卸刑責
    之詞，不足採信，因罪證明確，其犯行已堪認定，應予依法論科，核其所為，被
    告為「羿虹一號」漁船船長，對於未經主管機關許可，不得航行至中國大陸地區
    ，應為其所已知，詎竟違反臺灣地區與大陸地區人民關係條例第二十八條第一項
    之規定，將前開漁船航行至中國大陸福建省松下港加油，自應依同上條例第八十
    條第一項之規定處斷。
五、原審疏未詳究，遽對被告乙○○就違反臺灣地區與大陸地區人民關係條例部分為
    無罪之諭知，要有未當。本件公訴人之上訴意旨亦執此指摘此部分不當，為有理
    由，應由本院將該部分予以撤銷改判。查被告乙○○曾於八十三年間因懲治走私
    條例案件，於八十四年十二月二十六日，經臺灣基隆地方法院判處有期徒刑一年
    二月（於八十五年二月八日確定），緩刑四年；於八十八年間復因犯懲治走私條
    例罪，經本院於八十九年十一月十七日判處有期徒刑一年二月，其提起上訴後，
    經最高法院於九十年二月八日判決上訴駁回而告確定，其執行時間應至九十一年
    四月十日止（均不成立累犯），此有本院被告全國前案紀錄表在卷（本院卷第十
    三頁至第十五頁）可稽，足見其素行不佳，且於緩刑期間內再犯本罪，本院參酌
    前開被告之素行、前科資料、犯罪動機、犯罪手段、所生危害及其犯後尚飾詞諉
    責等一切情狀，量處如主文第二項所示之刑；又刑法第四十一條業於九十年一月
    十日公布修正，並於同年一月十二日生效，該條第一項規定：「犯最重本刑為五
    年以下有期徒刑以下之刑之罪，而受六個月以下有期徒刑或拘役之宣告，因身體
    、教育、職業、家庭之關係或其他正當事由，執行顯有困難者，得以一元以上三
    元以下折算一日，易科罰金。但確因不執行所宣告之刑，難收矯正之效，或難以
    維持法秩序者，不在此限。」，本件被告所犯為最重本刑五年以下有期徒刑以下
    之刑之罪，比較新舊法之結果，以修正後之規定對被告較為有利，應依刑法第二
    條第一項前段之規定，適用裁判時即修正後之刑法第四十一條第一項前段之規定
    ，諭知易科罰金之折算標準如文所示。
六、至被告乙○○被訴偽造文書部分，原審為公訴不受理之諭知，公訴人未對該部分
    提起上訴而已告確定，亦此敘明。
七、據上論斷，應依刑事訴訟法第三百六十九條第一項前段、第三百六十四條、第二
    百九十九條第一項前段、臺灣地區與大陸地區人民關係條例第二十八條第一項、
    第八十一條第一項、刑法第十一條前段、第二條第一項前段、第四十一條第一項
    前段、罰金罰鍰提高標準條例第二條，判決如主文。
本案經檢察官陳文琪到庭執行職務。
中      華      民      國    九十一    年      十一    月    十九    日
                              台灣高等法院刑事第十六庭
                                  審判長法  官  許  增  男
                                        法  官  黃  鴻  昌
                                        法  官  周  煙  平
右正本證明與原本無異。
不得上訴。
                                        書記官  高  柑  柏
中      華      民      國    九十一    年      十一    月    十九    日
附錄本件論罪科刑法條：
臺灣地區與大陸地區人民關係條例第二十八條第一項：
中華民國船舶、航空器及其他運輸工具，非經主管機關許可，不得航行至大陸地區。
同條例第八十一條第一項：
中華民國船舶、航空器及其他運輸工具所有人、營運人、船長、機長或其他運輸工具
駕駛人違反第二十八條第一項規定，或違反第二十八條之一規定或臺灣地區人民違反
第二十八條第二項規定者，處三年以下有期徒刑、拘役或科或併科新台幣一百萬元以
上一千五百萬元以下罰金。但行為係出於中華民國船舶、航空器及其他運輸工具船長
或機長或駕駛人自行決定者，處罰船長或機長或駕駛人。
